# 对方使用我方土地建房

提问人：polariswong 时间：2017-12-08 13:47:58
这个问题本版以前讨论过，陈版的意见是土地租赁。 我有另一个看法，在满足一定条件下（如合同中对所建造房屋的设计结构、质量标准、工期，该房屋在交还时的性能、状态等作出明确规定）可以类同解释 2 里面的BOT处理，而不是作为土地租赁处理。

回答人：chenyiwei
这种情况不适合于作为BOT处理。可参考《瑞华研究 2010 ～ 2016 汇编》之“问题4-4-12（BOT和租赁模式的区分）”。
问题4-4-12（BOT和租赁模式的区分） 问题： 依据下文“背景”部分中的信息，站在公司A的角度： 1 、对公司A依据特许经营协议获得的特许经营权，是否适用《企业会计准则解释第 2 号》第五条中的“BOT会计模式”？如不适用，应如何进行会计处理？ 2 、以预付租金方式将该特许经营权转租给公司B，应如何进行会计处理？ 背景： 公司A与当地政府以“BOT项目”的名义签订特许经营协议，由公司A出资建设展览园，获得为期 30 年的特许经营权。该项目占地 8000 平方米，房产建筑面积 1300 平方米，造价 1000 万元，其他附属设施造价 900 万元。协议书约定公司A自主经营，自负盈亏，特许经营期满后，应将本项目及其全部建筑、附属设施无偿移交政府指定机构。 同期，公司A与公司B签订转租协议，公司B以预付租金的方式获得该特许经营权（ 30 年），租金总额为 2400 万元，其中：签订协议当日公司B支付租金总额的70%，同时公司A给公司B开具等额发票；该BOT项目竣工验收合格并完成工程决算后，支付租金总额的20%，同时A给B开具等额发票；项目移交给公司B运营满两年后，支付剩余租金，同时A给B开具等额发票。 解答： 这个问题涉及两方面： 1 、A公司与政府之间就 30 年的“BOT”交易如何进行会计处理； 2 、A公司与B公司之间的“转租”交易如何进行会计处理。以下分别讨论： 1 、A公司与政府之间就 30 年的“BOT”交易如何进行会计处理 我们认为，这个交易名为“BOT”，但实际上不符合《企业会计准则解释第 2 号》第五条规定的BOT会计模式的适用条件，其实质就是一项向政府租赁 8000 平方米土地、租期 30 年的交易。该交易的租金就是 30 年后交还给政府或其指定机构的房屋建筑物和附属设施的届时价值。因为房屋建筑物和附属设施的总造价为 1900 万元，假设使用寿命为 50 年，则 30 年期满时的折余价值为 760 万元（不考虑残值，下同），分摊到 30 年租赁期，每年的租金为25.33万元。 相应地，A公司的会计处理如下： （ 1 ）在建设时，因为是在租来的土地上建造房屋，A公司对此无产权，因此应参照“经营租赁改良支出”（见《〈企业会计准则第 4 号——固定资产〉应用指南》第五条“经营租入固定资产改良”）计入长期待摊费用：
借：长期待摊费用 1900 万元，贷：银行存款、其他应付款等 1900 万元。 （ 2 ）如果不存在后续A公司和B公司之间的“转租”交易，由A公司自己经营，则该项长期待摊费用按 30 年摊销，每年摊销63.33万元。其摊销额可以细分为两部分：一是归其自己使用的部分（使用寿命中的前 30 年）的价值，每年 38 万元；二是上述土地租金，即使用寿命的后 20 年部分的剩余价值，每年25.33万元。（但因为有了该项转租交易，后续的处理就不是这样的，详见下文）。 2 、A公司与B公司之间的“转租”交易如何进行会计处理 因为“同期，公司A与公司B签订转租协议，公司B以预付租金的方式获得该特许经营权（ 30 年）”，并约定了明确的租金支付时间表，且转租协议约定的租金总额（ 2400 万元）大于A公司建造这些房屋和附属设施的成本（ 1900 万元），能够保证A公司全部收回所发生的建造成本并获得收益，因此可以认为A公司事实上已将该房屋建筑物所有权上的主要风险和报酬均转移给B公司，就该设施而言，该转租交易事实上是构成融资租赁的（注：这与A公司从政府租赁土地的交易属于经营租赁无关，因为针对的是不同的资产），应当在该房屋建筑物和附属设施建成并移交给B公司时，将其终止确认，并确认终止确认的资产处置损益。因为本案例中A与B签订的转租协议约定的30 年租金总额为 2400 万元，在项目移交给B时已经收取90%，则移交时的会计分录为： 借：银行存款 480 万元（第二笔20%） 借：
其他应付款 1680 万元（第一笔签约时收到的70%） 借：长期应收款 240 万元（注：假设不考虑折现因素，下同） 贷：长期待摊费用1140 万（＝ 1900 万－ 760 万，即保留相当于后 20 年的价值 760 万） 贷：递延收益 760 万元 贷：营业外收入 500 万元（＝ 2400 万－1900 万） 后续 30 年内每年：借：递延收益 25.33万元，贷：其他业务收入 25.33万元；借：其他业务成本 25.33万元，贷：长期待摊费用 25.33万元 结论基础： 为什么本案例中A公司与政府之间的交易不适用“BOT模式”，而是适用“租赁模式”？这涉及到这两个会计模式的一个根本区别点，即对资产本身使用的控制权归属于谁的问题。我们认为，这是区分一项交易应否采用“BOT会计模式”的根本标准。 1 、本案例中的交易不适用BOT会计模式 众所周知，《企业会计准则解释第 2 号》第五条规定的BOT会计模式的适用条件之一是“特许经营权合同中对所建造基础设施的质量标准、工期、开始经营后提供服务的对象、收费标准及后续调整作出约定”；在IFRS体系下，《国际财务报告解释公告第 12 号——服务特许权协议》（IFRIC 12）的第 5 段（a）款也规定“the grantor controls or regulates what services the operator must provide with the infrastructure, to whom it must provide them, and at what price”（中文翻译：授予方控制或管制经营方使用基础设施必须提供的服务类型、提供服务的对象和服务的价格）（当然在该解释公告的应用指南中进一步提到，政府对这些事项的管制不需要是100%的完全管制）。这一条就说明，作为合同授予方的政府对目标资产（基础设施）如何使用实际上是有主导权和控制权的，并通过在合同中对回报金额的约定或者对收费标准的管制，限制了运营方可以从中获取的经济利益。
运营方只是在政府规定的框架内提供资产（基础设施）的建设和运营管理服务，并就其所提供的建设和运营管理服务获取收费的权利，该权利可能是固定金额的，也可能是根据最终用户对该资产（基础设施）的使用情况而定的变动金额。其中固定金额部分确认为金融资产，变动金额部分确认为无形资产。所以BOT模式中运营方确认的金融资产和无形资产实际上是“收费权资产”，这也就说明了为何“BOT业务所建造基础设施不应作为项目公司的固定资产”：这个固定资产实际上是政府的，只是将其建设和运营外包了而已。 而在本案例中，“协议书约定公司A自主经营，自负盈亏”，也就是政府并不对其经营活动，包括提供服务的对象、收费标准及后续调整等问题进行控制，A公司拥有所建造的房屋建筑物和附属设施的完全自主使用权（后续将其转租给B公司就是这一自主使用权的体现），与BOT的经济实质不符，所以不应适用BOT会计模式。 2 、本案例的实质是企业与政府之间的土地租赁交易 从另一方面而言，根据《企业会计准则讲解（ 2010 ）》第 340 页中的表述，“某些情况下，企业签署的协议所包含的交易虽然未采取租赁的法律形式，但该交易或交易的组成部分就经济实质而言属于租赁业务。确定一项协议是否属于或包含租赁业务，应重点考虑以下两个因素：一是履行该协议是否依赖某特定资产；二是协议是否转移了资产的使用权。属于租赁业务的，按租赁准则进行会计处理；其他部分按相关会计准则处理”。这是从经济实质上判断一项安排是否包含租赁应满足的两个基本条件。这两个条件来源于IFRS体系下的《国际财务报告解释公告第 4 号——确定一项协议是否包含租赁》（IFRIC 4）。 从本案例的情况看，该安排取决于特定资产（该 8000 平方米的土地使用权），同时将 30 年内该资产的使用权转移给了A公司，所以该交易是政府与A公司之间的土地租赁交易，应按《企业会计准则第 21 号——租赁》进行会计处理。 根据《企业会计准则讲解（ 2010 ）》第 342 页中表述，土地租赁只能是经营租赁。所以，A公司在将所建造的房屋建筑物和附属设施移交给B公司时还要预留相同金额的递延收益和长期待摊费用，并在后续 30 年内确认为租赁费用和租赁收入，以满足土地租赁作为经营租赁的相关会计处理要求。